【裁判字號】    89,家上,88
【裁判日期】    900508
【裁判案由】    確認收養關係成立等
【裁判全文】
臺灣高等法院臺中分院民事判決      八十九年度家上字第八八號
      上  訴  人    乙○○
                    甲○○
      被 上訴 人    丁○○
                    丙○○
右當事人間請求確認收養關係成立等事件，上訴人對於中華民國八十九年四月六日臺
灣臺中地方法院第一審判決（八十八年度家訴字第一三九號），提起上訴，本院判決如
左：
      主      文
上訴駁回。
第二審訴訟費用由上訴人負擔。
      事實及理由
一、被上訴人起訴主張：被上訴人之母郭素珍原在大甲鎮某酒家上班，五十九年間，
    上訴人之父李勝彥認識被上訴人之母郭素珍後，追求郭素珍，郭素珍應李勝彥要
    求辭去酒家之工作，由李勝彥扶養郭素珍及被上訴人姊弟二人並提供生活費；李
    勝彥居住於豐原，被上訴人與母親郭素珍居住於大甲，李勝彥經常往來豐原、大
    甲之間，將被上訴人視為自己之子女。迨六十三年九月六日被上訴人丁○○滿六
    歲要入小學，李勝彥之母認為孩子不可「父不詳」，故由李勝彥辦理認領被上訴
    人二人之手續，被上訴人與郭素珍仍住大甲，俟李勝彥原配過世後，郭素珍始搬
    回中藥店與李勝彥同住，被上訴人二人則仍居住在外，而被上訴人從小即稱呼李
    勝彥為父親，上訴人對郭素珍則以阿姨相稱，俟八十七年四月二十一日李勝彥死
    亡，上訴人向原審法院提起確認李勝彥對於被上訴人之認領無效訴訟，經判決上
    開認領無效確定，被上訴人始知李勝彥並非生父，爰請求確認被上訴人與李勝彥
    間有自幼撫養之收養關係成立，並請求確認被上訴人對於上訴人之父李勝彥各有
    應繼分五分之一繼承權存在等情。上訴人則以：(一)李勝彥於六十三年九月六日辦
    理認領時，被上訴人丙○○已滿九歲，且李勝彥並未在家養育被上訴人二人，故
    不符合自幼撫養之要件。(二)李勝彥並無收養被上訴人之意思，不得以無效之認領
    即推認李勝彥有收養被上訴人之意思，且被上訴人仍與生母郭素珍維持親子關係
    ，更足證被上訴人與李勝彥間並無收養之合意等語資為抗辯。（原審就被上訴人
    請求確認與李勝彥之收養關係成立部分為被上訴人敗訴之判決，被上訴人未聲明
    不服，已經確定。）
二、本件原審對於被上訴人其餘部分之請求，判決被上訴人勝訴，上訴人聲明不服，
    求為廢棄原判決，並駁回被上訴人此部分第一審之訴，被上訴人則求為判決駁回
    上訴。
三、被上訴人主張：被上訴人之母郭素珍原在大甲鎮某酒家上班，五十九年間，上訴
    人之父李勝彥認識被上訴人之母郭素珍後，追求郭素珍，郭素珍應李勝彥要求辭
    去酒家之工作，由李勝彥扶養郭素珍及被上訴人姊弟並提供生活費；李勝彥居住
    於豐原，被上訴人與母親郭素珍居住於大甲，李勝彥經常往來豐原、大甲之間，
    將被上訴人視為自己之子女。迨六十三年九月六日被上訴人丁○○滿六歲要入小
    學，李勝彥之母認為孩子不可「父不詳」，故由李勝彥辦理認領被上訴人二人之
    手續，被上訴人與郭素珍仍住大甲，俟李勝彥原配過世後，郭素珍始搬回中藥店
    與李勝彥同住，被上訴人二人則仍居住在外，而被上訴人從小即稱呼李勝彥為父
    親，上訴人對郭素珍則以阿姨相稱，俟八十七年四月二十一日李勝彥死亡，上訴
    人向原審法院提起確認李勝彥對於被上訴人之認領無效訴訟，經原審法院判決上
    開認領無效確定等事實，業有被上訴人提出之戶籍謄本一份及原審法院八十八年
    度家訴字第四六號民事判決影本一份在卷可稽，且查：(一)證人即被上訴人之阿姨
    郭素梅於原審到庭證稱：「六十年時，李勝彥在追求我姊姊郭素珍，當時丙○○
    大約六、七歲，丁○○大約三歲，李勝彥要求郭素珍不要上班，專心在家帶小孩
    ，並給他們生活費，中午大部分有去她家，當時住大甲，後來李勝彥邀她們搬回
    豐原住，最初是租屋，後來購置房屋，李勝彥父母的衣服都是拿給郭素珍洗，而
    郭素珍煮飯煮好給李勝彥父母吃，後來李勝彥太太過世，李勝彥把她（指郭素珍
    ）接回中藥店，一直居住到李勝彥生病要洗腎，都是郭素珍在照顧，這期間李勝
    彥都有提供生活費給小孩，小孩也叫李勝彥父親，（即上訴人，以下同）也都叫
    郭素珍阿姨，也都給她帶過，郭素珍回去跟李勝彥居住時，原告（即被上訴人，
    以下同）等二人長大還住在原處，沒有與他們同住，郭素珍與原告都還是母子，
    認領手續是何人去辦，我並不知道」等語；(二)證人即李勝彥之堂弟李浩到庭證稱
    ：「當初李勝彥去喝酒認識郭素珍，就與郭素珍同居，因為郭素珍比較乖巧，李
    勝彥母親比較喜歡她，所以認領原告二人手續是李勝彥母親託人去辦理，原告二
    人一直由李勝彥扶養成人，當初郭素珍是妾，所以比較少在李勝彥家出入，李勝
    彥太太死了，郭素珍才搬去住。原告二人叫李勝彥父親，被告二人叫郭素珍阿姨
    ，李勝彥父母大部分都是由原告煮飯給他們吃，李勝彥父親吃素，偶爾叫郭素珍
    煮，原告二人與李勝彥沒有血緣關係，可是因為郭素珍與李勝彥同居在外，李勝
    彥母親也到她家吃過飯，認郭素珍比較乖巧，所以將郭素珍小孩也當成孫子，也
    去認領，他們共同生活扶養在一起一段時日才去辦理認領，--- 李勝彥母親也知
    道原告二人並非李勝彥親生子女」等語；(三)證人即被上訴人之母郭素珍到庭證稱
    ：「我二十八歲認識李勝彥，他要我不要上班，他要幫我扶養這二個小孩，後來
    小孩要上學，李勝彥母親說不能讓小孩沒父親，要去辦理戶口登記。小孩叫李勝
    彥爸爸，是上次認領無效官司他們才知道不是生父，李勝彥原配還在時，我並沒
    有與他同住，只有煮飯及幫公婆洗衣服，李勝彥配偶過世，我才回去住，小孩長
    大沒有與我一同回去住，小孩生父都不知去向，也沒來往過，當初李勝彥的意思
    是要把我的孩子即原告二人當成自己的小孩來扶養，問我是否同意，我當時也同
    意，六十三年間認領是李勝彥、母親及我一起辦理，有託人家寫，再去戶政事務
    所，小孩生父是我懷孕就不知去向，小孩給李勝彥收養，我與小孩還是母子，二
    個小孩生父是同一人，我不願意談小孩生父名字，小孩生父離家就沒有回來過，
    也沒有過問小孩，也不知李勝彥收養小孩事情」等語，揆之證人三人所證述李勝
    彥如何認識被上訴人之母郭素珍，並進而郭素珍同居並扶養被上訴人二人之情節
    均相符合，且查證人郭素珍係三十二年六月十日出生，其二十八歲時正值六十年
    間，故證人三人所稱李勝彥與郭素珍同居之時間亦相符合。被上訴人雖主張李勝
    彥係自「五十九年」與郭素珍同居並扶養被上訴人二人，然因上開事實發生已久
    ，且被上訴人二人時值年幼，不易記憶，應以證人所證述之時間為可採，故應認
    上訴人之父李勝彥於六十年間確有將被上訴人二人視為自己之子女並予以扶養之
    意思。
四、按收養子女，應以書面為之；但自幼撫養為子女者，不在此限，七十四年修正前
    （下略稱修正前）之民法第一千零七十九條第一項定有明文。又按收養者生前如
    確有收養其妻與前夫所生之子為其子之意思表示，而被收養者之年齡又在七歲以
    下，自可認為有效，此亦有院解字第三一二○號司法院解釋可參，故所謂「自幼
    」，應係指為未滿七歲而言，此乃因修正前民法第一千零七十九條並無被收養人
    未滿七歲無意思能力時如何訂定收養契約之相關規定，故學者於解釋論上認為係
    收養人單方之收養意思與自幼撫育之事實結合而成立養親子關係（參見史尚寬親
    屬法論第五百三十一頁），以緩和收養必須以書面為之的形式要件。又所謂「自
    幼撫育」，應指收養人以被收養人為養子女之意思而予以扶養照顧而言。本件上
    訴人之父李勝彥於六十年間與被上訴人之母郭素珍同居，並將被上訴人二人視為
    子女予以扶養，雙方以父子、父女相稱，均已如前述，而被上訴人丙○○係五十
    四年六月十二日出生，被上訴人丁○○係五十七年三月十九日出生，被上訴人二
    人於六十年間時均為未滿七歲之兒童，故李勝彥自六十年間起收養被上訴人二人
    並予以扶養，應符合上開自幼撫育之要件，其收養自無須以書面為之，從而被上
    訴人主張被上訴人與上訴人之父李勝彥之養親子關係成立，應堪採信。
五、上訴人雖抗辯：(一)李勝彥於六十三年九月六日辦理認領時，被上訴人丙○○已滿
    九歲，且李勝彥並未在家養育被上訴人二人，故不符合自幼撫養之要件。(二)李勝
    彥並無收養被上訴人之意思，不得以無效之認領即推認李勝彥有收養被上訴人之
    意思，且被上訴人仍與生母郭素珍維持親子關係，更足證被上訴人與李勝彥間並
    無收養之合意等語。惟查：
  (一)按現行律雖有異姓子亦准分給財產之例，然查該律所載異姓義子當指撫養在家已
    脫離其本宗而言，自與習慣上所稱乾父乾兒之性質不同，不能即視乾兒為義子，
    大理院五年上字第一一二三號判例雖著有明文，然上開判例文字係在解釋乾父並
    未有將乾兒視為養子而予以撫養之意思，因此並無養親子關係，並非於法律規定
    之「自幼撫育」要件中，依上開判例文字再予附加「扶養在家」之要件，故本院
    認所謂「自幼撫育」應係指「收養人自被收養人幼時即以將之視為子女之意思予
    以扶養」而言；有無「扶養在家」僅係用以判斷收養人是否確有將之視為子女予
    以扶養之收養意思，並非法律要件。本件上訴人之父李勝彥於六十年間與被上訴
    人之母郭素珍同居，扶養被上訴人二人，已有將被上訴人二人視為子女予以扶養
    之收養意思已如前述，故是否扶養在家即非要件。況退步言之，李勝彥當時雖往
    來居住於元配與郭素珍住處，其既有與郭素珍及被上訴人二人共同居住之事實，
    亦應有符合其扶養被上訴人二人在家之事實，故上訴人上開抗辯即無可採。
  (二)按認領子女與收養子女二者，均具備認領人或收養人經由認領或收養，將被認領
    人或被收養人視為子女之法效意思，其不同者乃在認領係使被認領人發生準婚生
    子女之身分。本件李勝彥於六十年間與郭素珍同居，於六十三年間因李勝彥之母
    較疼愛郭素珍與原告二人，故另行辦理認領子女之戶籍登記等事實已如前述，本
    院認李勝彥係於六十年間與郭素珍同居時，即有將被上訴人二人視為子女並予以
    扶養之收養意思，李勝彥於六十三年間辦理認領被上訴人二人之手續，僅係欲親
    加強被上訴人二人之身分地位予以被上訴人二人「親生子女」之名份，並無礙於
    李勝彥於六十年間收養被上訴人二人之意思，雖因李勝彥與被上訴人間並無血緣
    關係，致認領效力有所疑問，然並無礙於李勝彥上開收養被上訴人二人之意思，
    故上訴人抗辯李勝彥於六十三年才有認領之意思，而認領無效並不當然有收養之
    意思等語，顯有誤會。
  (三)李勝彥與被上訴人之母郭素珍於六十年間起即同居生活，為事實上之夫妻關係，
    故李勝彥收養被上訴人二人後，被上訴人二人仍與生母郭素珍居住，乃事理之常
    ，並不得據此事實推認李勝彥無收養被上訴人二人之意思。至於被上訴人二人與
    生母間是否仍有親子關係，已與本案無關，本院亦毋庸論述。故上訴人以被上訴
    人二人仍與生母郭素珍居住，並仍以母子女相稱，進而反面推論李勝彥並無收養
    被上訴人二人之意思，顯有未洽，亦不足採信。
  (四)綜上所述，李勝彥於六十年間已有收養被上訴人二人之收養意思，並撫育被上訴
    人二人，俟六十三年間，李勝彥雖欲進一步將被上訴人身分地位將之視為親生子
    女而予以認領，然並不影響李勝彥上開收養被上訴人二人之意思及自幼撫育之事
    實，故上訴人上開抗辯均不足採信。
六、末查，上訴人之父李勝彥於八十七年四月二十一日死亡，有除戶謄本一份在卷可
    稽，被上訴人既為李勝彥之養子女，依民法第一千一百三十八條之規定，即為李
    勝彥之繼承人。又被繼承人李勝彥死亡後，另有親生子女上訴人乙○○、甲○○
    及訴外人李文華，有戶籍謄本三份在卷足憑，故本件李勝彥之繼承人應為被上訴
    人丙○○、丁○○、上訴人乙○○、甲○○及訴外人李文華共計五人，被上訴人
    二人之應繼分應各為五分之一，從而本件被上訴人起訴確認對於被繼承人李勝彥
    各有應繼分五分之一之繼承權存在，於法有據，應予准許。原審就此部分為被上
    訴人勝訴之判決，核無不合，上訴意旨指摘原判決不當，求予廢棄，為無理由，
    應予駁回。
七、本件事證已臻明確，兩造其餘主張及攻擊防禦方法，均已無礙於本院上開審認，
    故本院自毋庸逐一論駁，附此敘明。
八、據上論結，本件上訴為無理由，依民事訴訟法第四百四十九條第一項，第七十八
    條，判決如主文。
中      華      民      國    九十      年      五      月      八      日
~B1民事第三庭審判長法  官  陳照德
~B2                法  官  蔡王金全
~B3                法  官  曾謀貴
右為正本係照原本作成。
如對本判決上訴，須於收受判決送達後二十日內向本院提出上訴書狀，其未表明上訴
理由者，應於提出上訴後二十日內向本院提出上訴理由書（須按他造人數附具繕本）
，並繳納送達用雙掛號郵票拾份（每份參拾肆元）。
上訴時應提出委任律師或具有律師資格之人之委任狀；委任有律師資格者，另應附具
律師及格證書及釋明委任人與受任人有民事訴訟法第四百六十六條之一第一項但書或
第二項（詳附註）所定關係之釋明文書影本。
~B                書記官  林振甫
中      華      民      國    九十     年      五       月      十      日
附註：
民事訴訟法第四百六十六條之一（第一項、第二項）
對於第二審判決上訴，上訴人應委任律師為訴訟代理人。但上訴人或其法定代理人具
有律師資格者，不在此限。
上訴人之配偶、三親等內之血親、二親等內之姻親，或上訴人為法人、中央或地方機
關時，其所屬專任人員具有律師資格並經法院認為適當者，亦得為第三審訴訟代理人
。
                                                                        Ｌ


司法院資訊處製作；財團法人民間司法改革基金會備份。
